【裁判字號】    93,上,273
【裁判日期】    950321
【裁判案由】    清償債務
【裁判全文】
臺灣高等法院民事判決                   93年度上字第273號
上  訴  人  甲○○
訴訟代理人  許進德律師
            蘇夏曦律師
被上訴人    乙○○
上列當事人間請求清償債務事件，上訴人對於中華民國93年2月
24日臺灣臺北地方法院91年度訴字第6208號第一審判決提起上訴
，本院於95年3月7日言詞辯論終結，判決如下：
    主  文
原判決廢棄。
被上訴人應給付上訴人新台幣貳佰萬元，及其中新台幣伍拾萬元
自民國九十一年五月三日起至清償日止按年息百分之八計算之利
息，其餘新台幣壹佰伍拾萬元自民國九十一年六月三十日起至清
償日止按年息百分之八點五計算之利息。
第一、二審訴訟費用由被上訴人負擔。
本判決所命給付於上訴人以新台幣陸拾柒萬元供擔保後，得假執
行。但被上訴人如以新台幣貳佰萬元為上訴人預供擔保，得免為
假執行。
    事實及理由
一、上訴人起訴主張：被上訴人於民國（下同）89年間向訴外人
    即上訴人之祖父蔡廷棟借款700萬元，蔡廷棟乃用取自上訴
    人及訴外人蔡佳勳等人之資金，以台灣銀行總行營業部面額
    共新台幣（下同）700萬元之支票6紙交付被上訴人。嗣蔡廷
    棟於90年7月10日將其對被上訴人借款債權中，以上訴人資
    金交付之200萬元，即上開6紙台灣銀行支票中支票票號碼
    BB0000000發票日89年5月3日期面額50萬元支票，及支票號
    碼BB0000000發票日89年6月30日面額150萬元支票之債權讓
    與上訴人，並委託會計師蔡宏祥通知被上訴人。被上訴人隨
    即於出具兩紙日期分別為90年5月2日及90年6月29日之借據
    予上訴人，分別記載「借款50萬元，借用期間自90年5月3日
    起至91年5月2日止，利息以年息百分之8計算」及「借款150
    萬元，借用期間自90年6月30日起至91年6月29日止，利息以
    年息百分之8.5計算」，詎被上訴人屆期未為清償，縱認蔡
    廷棟交付系爭款項之初，係為投資瑞豐塭養殖場，雙方嗣亦
    已以上開借據確認轉變為借款等情，爰依債權讓與及消費借
    貸之法律關係，求為命被上訴人給付200萬元及其中50萬元
    自91年5月3日起至清償日止按年息百分之八計算之利息，其
    餘150萬元自91年6月30日起至清償日止按年息百分之八點五
    計算利息之判決。
二、被上訴人則以：伊未向上訴人借款，亦未收到訴外人蔡廷棟
    債權讓與通知，系爭二紙借據非伊所出具，其上印文亦非真
    正。蔡廷棟所交付系爭二紙支票係其投資瑞豐塭養殖場之投
    資款，非交付被上訴人之借款等語，資為抗辯。
三、原審駁回上訴人之訴，上訴人不服，提起上訴，其上訴聲明
    為：(一)原判決廢棄。(二)被上訴人應給付上訴人200萬元及其
    中50萬元自91年5月3日起至清償日止按年息百分之八計算之
    利息，其餘150萬元自91年6月30日起至清償日止按年息百分
    之八點五計算之利息。(三)願供擔保，請准宣告假執行。(四)訴
    訟費用由被上訴人負擔。被上訴人答辯聲明為：上訴駁回，
    第二審訴訟費用由上訴人負擔，如受不利判決，請准供擔保
    免為假執行。
四、本件上訴人主張訴外人蔡廷棟曾將以台灣銀行總行營業部為
    付款人，89年6月30日期支票號碼BB0000000面額150萬元支
    票，及89年5月3日支票號碼BB0000000面額50萬元之支票各
    一紙，交付被上訴人，被上訴人並已兌現提領，本件系爭兩
    紙借據所載，即上開二紙支票之款項之事實，業據其提出系
    爭借據、經被上訴人簽收於支票影本之收據，及支票正面影
    本為證（見原審卷第8、9、21、25、29、30頁），並為被上
    訴人所是認（見本院卷第65頁），自堪信為真實。至上訴人
    主張訴外人蔡廷棟係因借款予被上訴人而交付上開支票，則
    為被上訴人所否認，並以前開情詞置辯。經查：
（一）被上訴人雖主張上揭二紙支票，均係訴外人蔡廷棟個人為
      投資瑞豐塭養殖場之投資款，而非其向蔡廷棟之借款，惟
      就此蔡廷棟已於另案到庭證稱「我沒有投資（瑞豐塭養殖
      場），因為對方需要用錢，我將錢借給他個人，總共借對
      方700萬元」（見原審卷第101頁背面），而被上訴人於收
      受蔡廷棟交付上揭89年6月30日期支票號碼BB0000000面額
      150萬元支票後，於支票影本下方記載「．．．歸還日期
      為89年7月31日，利率8.5%」，交蔡廷棟收執以為收據，
      有該支票暨收據影本在卷可稽（見原審卷25頁），並為兩
      造所不爭。而上開系爭支票影本另經訴外人蔡佳吟於另件
      其與被上訴人請求返還借款事件中，提出附於原法院91年
      度訴字第5141號卷第31頁，而被上訴人於該事件92年2月
      17日第二審準備程序期日，對於法院「（提示原審卷第31
      、32頁）你有否收到該支票的錢？」之詢問，答稱「有，
      31頁的一百五十萬元是借款，我已經還了」，業經本院調
      取該案卷宗查閱無訛，並有該事件92年2月17日準備程序
      筆錄影本在卷可稽（見本院卷第103頁），參諸支票影本
      收據並未載明係投資款，且其上載有歸還日期，及利息利
      率，上訴人主張訴外人蔡廷棟交付系爭150萬元予被上訴
      人係為借款，非投資款，應堪信取。
（二）又被上訴人就另紙89年5月3日支票號碼BB0000000面額50
      萬元支票，及其他二紙金額各50萬元之支票，一併出具之
      收據記載「茲收到甲○○、蔡明達、蔡佳勳等參人各投資
      瑞豐塭養殖場每人各伍拾萬元正，合計新台幣壹佰伍拾萬
      元正。保證收益為利年率8%」，交蔡廷棟收執，有該收據
      影本在卷可稽（見原審卷第22頁），該收據上已載明係投
      資瑞豐塭養殖場之款項，蔡廷棟收執後，復無異議，被上
      訴人主張蔡廷棟所交付之系爭支票號碼BB0000000面額50
      萬元之支票，係為投資款，則為可取。
（三）惟訴外人蔡宏祥會計師曾於90年7月10日依蔡廷棟所提支
      票影本上被上訴人所寫之資料計算利息，並製作函文，其
      首段記載「承極東貿易公司蔡廷棟先生之託，希望去年您
      向他商借的款項新台幣700萬元整，先給付利息。至於您
      所開出作為還款的支票他暫不提示兌現，由您另開立借據
      換回」，其下於利息明細欄中詳列上訴人及蔡明達等四人
      六筆款項之本金、利息期間、利率、及89年至90年一年間
      之利息，另於借據明細欄中記載上訴人及蔡明達等四人六
      筆款項之本金、借款期間及利率。並依其上借據明細所載
      內容製作借款人為被上訴人，貸與人各為甲○○、蔡明達
      、蔡佳勳之借據，以電子檔發電子郵件傳給被上訴人及蔡
      廷棟等情，已據證人蔡宏祥原審及本院另件被上訴人與訴
      外人蔡佳吟間91年度上易字第1124號返還借款事件中證述
      明確（見本院卷第70、88頁）。並有上開函文及借據影本
      在卷可稽（見原審卷第7至9頁）。而上開借據上被上訴人
      之印文係訴外人蔡廷棟拿去給被上訴人親自蓋章及寫上身
      分證字號等情，業經蔡廷棟於本院93年上字第293號93年6
      月14日準備期日證述在卷（見本院卷一第84頁），本院經
      將上訴人所持借據正本與被上訴人以其印章所蓋之二十枚
      印文，送請法務部調查局鑑定，經法務部調查局以無印章
      實物供比對，函覆難以鑑定，經本院於94年7月26日裁定
      限期被上訴人於5日內提出印章實物，被上訴人雖以其已
      提出印章供蓋20枚印文而不願配合提出印章實物供鑑定。
      惟經本院將系爭借據正本上上訴人之印文，以各個方向角
      度不同之切面，與被上訴人當庭所蓋印文重疊比對結果，
      二者均相契合，上訴人主張借據上被上訴人之印文係被上
      訴人之印章所蓋，尚非全然無據。且訴外人蔡佳勳所持有
      之另二紙借據經送憲兵學校鑑定結果，亦認其中89年5月2
      日借據上所蓋被上訴人之印文，與台北市政府建設局登記
      案卷檔號378299號宜鮞股份有限公司案卷委任書、設立登
      記申請書、公司章程及變更組織通知上被上訴人之印文相
      互吻合，有憲兵學校92年11月26日堅研字第0920005723號
      函附鑑定書影本在卷可稽（見原審卷第81至86頁）。至蔡
      佳勳所持另紙90年7月28日借據上被上訴人之印文，憲兵
      學校雖以其左下邊框未蓋完整，且印文上有折痕，而稱難
      獲肯定結論，惟此係鑑定單位對於邊框不完整之印文，所
      為意見之保留，並未排除其亦係被上訴人之印章所蓋印文
      之可能性，對於蔡佳勳所持89年5月2日借據上印文為被上
      訴人印章所為，被上訴人確已知悉蔡宏祥所擬函文之內容
      且有於借據上用印之事實，亦無影響，故尚不得以蔡佳勳
      另紙借據經鑑定結果未獲肯定結論，而否認被上訴人知悉
      上開蔡宏祥所撰函文之內容，及有於借據上用印之事實。
      況按當事人無正當理由不從提出勘驗之標的物之命者，依
      民事訴訟法第367條準用同法第345條第1項規定，法院得
      審酌情形認他造主張關於該勘驗標的物應證之事實為真實
      ，本件上訴人主張系爭二紙借據上被上訴人之印文，係被
      上訴人之印章所為，應堪信取。
（四）又系爭借據及蔡宏祥所擬函文上，雖無債權讓與或將投資
      款轉為借款之意思表示，惟本件系爭蔡廷棟以89年6月30
      日期支票號碼BB0000000面額150萬元支票所交付之款項，
      本係借款而非投資款，已如前述，而蔡廷棟將該筆款項相
      關資料記載於借款債權人為上訴人之借據上，交付被上訴
      人蓋章確認，應已足以表徵其有將該筆借款債權讓與上訴
      人之意，而被上訴人既於收據上用印確認，對於蔡廷棟讓
      與債權予上訴人之意思，亦難委為不知。且按債權之讓與
      ，非經讓與人或受讓人通知債務人，對於債務人不生效力
      。但法律另有規定者，不在此限。受讓人將讓與人所立之
      讓與字據提示於債務人者，與通知有同一之效力，民法第
      297條定有明文。上訴人既已提示被上訴人於收受支票時
      所立收據及系爭借據，依上開條文規定，應已生債權轉讓
      通知之效力，又被上訴人雖稱其已清償，惟未據舉證，且
      為上訴人所否認，自難信採，則上訴人本於債權讓與及消
      費借貸之法律關係請求清償，自屬有據。
（五）至89年5月3日支票號碼BB0000000面額50萬元支票之票款
      ，依被上訴人所立收據，本為上訴人投資瑞豐塭養殖場之
      投資款，已如前述，惟被上訴人迄未能提出任何足證其已
      為上訴人取得對瑞豐塭養殖場何股權或隱名合夥權利之證
      明，被上訴人雖辯稱瑞豐塭養殖場登記上是獨資，上訴人
      是隱名投資，無法登記股份，其已將上訴人投資款項匯予
      瑞豐塭養殖場負責人盧祥華，並提出其銀行存摺及其分別
      將100萬元、105萬元、320萬元、及200萬元存入訴外人盧
      祥華帳戶之存款存根聯影本四紙，及台南縣陸上魚塭養殖
      漁業登記證為憑（見本院卷第86至90頁），惟查，被上訴
      人與盧祥華為負責人之瑞豐塭養殖場，本有交易往來，此
      有卷附瑞豐塭養殖場出具載明收到被上訴人購買鰻魚款項
      多紙在卷可稽（見本院卷一第134至136頁、第138至139
      頁），被上訴人所提上開轉帳及存款記錄，僅能證明被上
      訴人有存錢進入盧祥華帳戶之事實，無從為上訴人對瑞豐
      塭養殖場已有出資之證明。被上訴人既未能證明有為上訴
      人投資瑞豐塭養殖場之事實，復於將上訴人該筆出資記載
      為借款之借據上蓋章確認，上訴人稱被上訴人嗣已確認同
      意將該筆投資款轉為借款，應為可取。
五、綜上所述，訴外人蔡廷棟以發票日89年6月30日，支票號碼
    BB0000000，面額150萬元支票交付被上訴人之150萬元，係
    屬借款，被上訴人迄未清償，且蔡廷棟已將該筆債權讓與上
    訴人，被上訴人出具之借據並載明清償期為91年6月29日，
    利率以年息百分之8.5計算，則上訴人自得請求被上訴人清
    償，並自91年6月30日起按年息百分之8.5計付利息。又上訴
    人以89年5月3日支票號碼BB0000000面額50萬元支票，交付
    被上訴人之50萬元，原係投資款，惟兩造嗣已合意轉為借款
    ，被上訴人出具之借據上並載明清償期為91年5月2日，利率
    以年息百分之8計算，則上訴人請求被上訴人如數清償，並
    自91年5月3日起按年息百分之8計付利息，亦屬有據。從而
    ，上訴人本於債權讓與及消費借款之法律關係，請求被上訴
    人給付200萬元，及其中50萬元自91年5月3日起至清償日止
    按年息百分之8計算之利息，其餘150萬元自91年6月30日起
    至清償日止按年息百分之8.5計算之利息，為有理由，應予
    准許。兩造均陳明願供擔保以代釋明，聲請宣告假執行或免
    為假執行，均核無不合，爰分別酌定相當之擔保金額准許之
    。原審為上訴人敗訴之判決，尚有未洽。上訴意旨指摘原判
    決不當，求予廢棄改判，為有理由。爰由本院予以廢棄改判
    ，如主文第二項所示。
六、本件事證已臻明確，兩造其餘之攻擊防禦方法及所提之證據
    ，經審酌後認均無礙判決之結果，爰不予一一論述。
七、據上論結，本件上訴為有理由，依民事訴訟法第450條、第
    78條、第463條、第390條第2項、第392條第2項，判決如主
    文。
中    華    民    國    95    年    3     月    21    日
                  民事第三庭  審判長法  官  林敬修
                                    法  官  劉勝吉
                                    法  官  張靜女
正本係照原本作成。
如不服本判決，應於收受送達後20日內向本院提出上訴書狀，其
未表明上訴理由者，應於提出上訴後20日內向本院補提理由書狀
（均須按他造當事人之人數附繕本）上訴時應提出委任律師或具
有律師資格之人之委任狀；委任有律師資格者，另應附具律師資
格證書及釋明委任人與受任人有民事訴訟法第466條之一第一項
但書或第二項（詳附註）所定關係之釋明文書影本。
中    華    民    國    95    年    3     月    22    日
                                    書記官  廖麗蓮
附註：
民事訴訟法第四百六十六條之一（第一項、第二項）：
對於第二審判決上訴，上訴人應委任律師為訴訟代理人。但上訴
人或其他法定代理人具有律師資格者，不在此限。
上訴人之配偶、三親等內之血親、二親等內之姻親，或上訴人為
法人、中央或地方機關時，其所屬專任人員具有律師資格並經法
院認為適當者，亦得為第三審訴訟代理人。


司法院資訊處製作；財團法人民間司法改革基金會備份。
